臺灣花蓮地方法院民事裁定　　　　　　　　100年度抗字第2號
抗告人　　詹梅櫻
被抗告人　賴有來
抗告人因與被抗告人賴有來間拍賣抵押物事件，對於中華民國99
年11月10日臺灣花蓮地方法院99年度司拍字第145 號裁定提起抗
告，本院裁定如下：
    主  文
原裁定廢棄。
被抗告人於原審之聲請駁回。
聲請程序費用及抗告程序費用均由被抗告人負擔。
    理  由
一、按抵押權人，於債權已屆清償期而未清償者，得聲請法院拍
    賣抵押物，就其賣得價金而受清償，民法第873條第1項定有
    明文。是抵押權人依此項規定聲請拍賣抵押物係屬非訟事件
    ，法院受理聲請拍賣抵押物事件僅從形式上審查是否有抵押
    權及其擔保之債權存在、債權是否已屆清償期而可得行使，
    如依抵押權人聲請所提出之文件為形式上之審查，不能明瞭
    是否有債權存在或是否已屆期而得行使時，法院自無由准許
    拍賣抵押物。
二、本件被抗告人於原審聲請意旨略以：被抗告人於民國95年12
    月5 日向抗告人買受坐落花蓮縣吉安鄉○○段1247、1248地
    號土地全部及其上建物（門牌號碼：花蓮縣吉安鄉○○路61
    -2號全部），嗣上開土地經分割為花蓮縣吉安鄉○○段1247
    -1、1247-2、1247-3、1248-1、1248、1247-4地號土地，買
    賣價金共新臺幣（下同）2,180 萬元，抗告人並已將上開土
    地其中1248、1247-4地號土地及其上所建第一棟農舍移轉登
    記予被抗告人指定之第三人。被抗告人依約給付抗告人第1
    期至第5期款項共1,200萬元，因上開土地第二棟農舍之建照
    未能核發，原本被抗告人尚無需給付抗告人第6期款項400萬
    元，惟應抗告人之要求，被抗告人先行給付200 萬元（總計
    已給付1,400萬元），嗣後各期款項則暫緩給付，抗告人為
    擔保被抗告人已付價款之返還請求權及違約金請求權，則將
    上開土地花蓮縣吉安鄉○○段1247-1、1247-2、1247-3、12
    48-1地號等四筆土地設定1,600 萬元之抵押權予被抗告人。
    嗣被抗告人以存證信函催告抗告人履行辦理土地移轉登記手
    續，詎已屆清償期抗告人未依約履行，自應賠償所收價金同
    額之違約金1,400萬元及按已收價款每日千分之二計付遲延
    違約金，為此聲請准予拍賣抵押物。並提出他項權利證明書
    、土地及建物登記簿謄本、抵押權設定契約書（均影本）等
    為證。
三、抗告意旨略以：
(一)抗告人詹梅櫻雖有將如原裁定附表所示之不動產設定抵押權
    予被抗告人賴有來，惟設定之緣由係因被抗告人向抗告人買
    受系爭農地，其目的是將系爭農地與第三人分批合建農舍出
    售營利，故約定以抗告人名義分批申請農舍建照，於第一戶
    農舍建造完成出售移轉予買受人後，再申請第二戶農舍建照
    ，於此類推。故系爭農地於完成上述農舍建照申請前，暫不
    能過戶至買受人即被抗告人名下，因而約定為抵押權之設定
    ，並於兩造買賣契約第10條特約事項第1、2項約定：「抵押
    權並非金錢借貸，純屬產權確保之擔保」等語，此有兩造買
    賣契約書可憑；又本件系爭抵押權登記，其中清償日期部分
    載明「依照各個契約約定」；利息、遲延利息、違約金部分
    均載明為「無」等語，可知本件抵押設定之當時，並無擔保
    之債權存在，只因被抗告人欲利用抗告人名義申請農舍建照
    ，暫不將系爭農地過戶，為保障其買受之系爭土地產權，始
    為本件抵押權之登記甚明。故被抗告人於原法院聲請中謂本
    件抵押權所擔保者為其已付1,400 萬元之返還請求權，及若
    因抗告人違約所生之損害賠償請求權云云，與上開兩造契約
    書約定不符，自非事實。
(二)嗣被抗告人於第一棟農舍建造完成出售後，於申請第二棟農
    舍建照時，逢政府對於有合併分割之農地究屬新舊農地之解
    釋變更，致其申請第二戶農舍遭遇困難，雙方乃又於第10條
    特約事項第16款約定「若因政府法令修改無法興建第二棟農
    舍，雙方同意撤銷此契約」等語。故被抗告人於原審聲請時
    謂其以存證信函要求抗告人配合辦理土地產權移轉登記，抗
    告人逾期未為配合辦理，系爭抵押權所擔保之債權清償期已
    屆至云云，與上開約定不合，毫無所據。
(三)「按普通抵押權乃就抵押物賣得價金優先受償之權利，必從
    屬於債權而發生，亦即必須有被擔保之債權合法存在為前提
    ，苟無債權而存在，即無抵押權之存在可言。」，此有最高
    法院70年度台上字第513 號判決意旨可參。依前所述，本件
    抵押權設定時並無債權存在已甚明顯，既無債權存在，即無
    可能有所謂清償期屆至之問題，是被抗告人本件聲請全無理
    由。
(四)被抗告人於陳述意見狀中坦承本件抵押權設定之依據，係兩
    造間買賣契約書第10條特約事項第2 項之約定，由上開約定
    並無法證明被抗告人所稱「即係表明本件抵押權所擔保之債
    權係被抗告人已付價款1,400 萬元之返還請求權及若因抗告
    人違約所生之損害賠償請求權，故本件普通抵押權所擔保之
    債權確實存在」之事實。況上開約定明定：「由乙方（抗告
    人）設定抵押權及預告登記予甲方（被抗告人）」，而預告
    登記將會影響抵押權，更可證明本件設定抵押權確只是用以
    防止在被抗告人申請配蓋農舍完成前，土地產權遭移轉或處
    分而已，否則即無要求抗告人同時設定抵押權又須為預告登
    記之理。
(五)另被抗告人主張債權已屆清償期之依據，為兩造契約書第3
    條付款約定：「無論配蓋完成與否，甲方必須於民國99年10
    月31日前付清全部價款，乙方須繼續配蓋農舍至民國100年
    12月31日止。」，及第6條第1項約定：「雙方應於備證款交
    付同時將移轉登記所需交付之文件書類備齊並加蓋專用印章
    ，交付受託之專業代理人專責辦理。且非經雙方同意，任一
    方不得擅自將文件取回。」等語，然依上開兩造契約書第3
    條約定被抗告人付清全部價款義務之期限已屆至，而抗告人
    配蓋農舍義務之期限尚未屆至，被抗告人既自承其尚有土地
    買賣價款780 萬元未給付予抗告人，顯已違反上開兩造契約
    書第3 條付款之約定，如何主張債權清償期已屆至。又本件
    移轉登記所需交付之文件書類，抗告人於備證款交付時即均
    交予雙方指定之代書姜文英女士處，迄今均未取回，此可向
    姜代書查證即明。況上開約定均無抗告人移轉所有權之記載
    ，被抗告人僅以不符契約內容之存證信函，即要求抗告人移
    轉所有權及移轉所有權後始願付款，據以主張系爭抵押權所
    擔保之債權已屆清償期，根本毫無所據。依其所主張，除暴
    露其違反未依約定期限付清全部價款之義務外，更足證抗告
    人並無任何違約之情事，自無被抗告人於原審聲請時所主張
    債權清償期已屆至之事實。
四、經查：
    依系爭抵押權設定契約書「申請登記以外之約定事項」所記
    載：「此抵押權並非金錢借貸，純屬產權確保之擔保」等語
    ，參酌兩造間之「不動產買賣契約書」第十條特約事項所
    約定：「為確保甲方（被抗告人）權益，乙方（抗告人）同
    意提供本件買賣標的設定抵押權及預告登記予甲方，設定金
    額另計，費用由甲方負擔。上述抵押權並非金錢借貸，純屬
    產權確保之擔保。」等語，足認系爭抵押權所擔保之債權，
    應係指買受人即被抗告人之買賣標的物之交付請求權。又系
    爭抵押權所設定之存續期間為96年4 月24日起至116 年4 月
    23日止，其所擔保之原債權未確定，故迄今系爭抵押權尚未
    屆期。復依兩造間前開買賣契約書第十條特約事項所約定
    ：「甲方借用原地主名義興建農舍，須於100 年12月31日前
    完成。屆時如無法完成，甲方須無條件將土地過戶。」等語
    ，顯見兩造間約定交付買賣標的物之期限為100 年12月31日
    ，迄今猶尚未屆至。另兩造間固於前開買賣契約書特約事項
    約定：「若因政府法令修改無法興建第二棟農舍，雙方同意
    撤銷此契約」等語，惟有無上述因政府法令修改無法興建第
    二棟農舍而得解除契約之情形，或出賣人即抗告人是否有逾
    期未履行出賣人義務之違約情形等事實，乃屬須經實體審理
    之事項，受理非訟事件法院無從依聲請人即被抗告人提出之
    資料或文件由形式上加以審查。況且從系爭抵押權設定登記
    及卷內被抗告人提出之文書來看，均不足由形式上以認定債
    權已屆清償期而可得行使，揆諸前揭說明，本院自無從准許
    拍賣抵押物。從而，被抗告人聲請准為裁定拍賣抵押物，即
    屬無據，應予駁回，原審為准許被抗告人拍賣抵押物聲請之
    裁定，尚有未洽，抗告意旨指摘原裁定不當，求予廢棄，為
    有理由，應由本院予以廢棄，並駁回被抗告人於原審所為之
    聲請如主文第二項所示。
五、據上論結，本件抗告為有理由，依非訟事件法第46條、第21
    條第2 項，民事訴訟法第495條之1第1項、第492條、第78條
    ，裁定如主文。
中    華    民    國   100    年    3     月    8     日
                        台灣花蓮地方法院民事庭
                          審判長法  官  劉雪惠
                                法  官  陳鈺琳
                                法  官  沈培錚
以上正本證明係照原本作成。
如不服本裁定，僅得於收受本裁定正本送達後10日內，以適用法
規顯有錯誤為理由，並委任律師為訴訟代理人，向本院提出再抗
告狀，(須依相對人數附同樣份數繕本及繳納再抗告裁判費新台
幣壹仟元)。
中    華    民    國   100    年    3     月    11    日
                                書記官  胡旭玫